臺灣臺南地方法院民事判決
109年度簡上字第178號
上  訴  人  陳榮益  
訴訟代理人  陳育夆  
被 上 訴人  陳榮貴  
訴訟代理人  林柏洋  
上列當事人間請求返還土地分配款事件，上訴人對於本院臺南簡
易庭民國109年5月29日所為第一審判決（109年度南簡字第119號
）提起上訴，本院於民國110年7月21日言詞辯論終結，判決如下
：
    主    文
上訴駁回。
第二審訴訟費用由上訴人負擔。 
    事實及理由
一、上訴人主張：被繼承人陳悅忠原為祭祀公業陳長輪（下稱長
　　輪公）派下員，持有祭祀公業32分之1房份權利，其過世後
　　，由其子即兩造、訴外人陳榮霖及陳榮泰依祭祀公業之習慣
　　，繼承取得陳悅忠就該祭祀公業各128分之1房份之派下權利
　　。祭祀公業陳長輪前曾先後數次處分坐落臺南市官田區土地
　　，民國82年間售地所得款扣除保留款後餘款為新臺幣(下同
　　）2,600萬元，85年間餘款為4,200萬元，91年間餘款為700
    萬元，各次並將售地所得款項扣除保留款後依各房房份分配
　  。依長輪公四美系統分配款比例表、訴外人陳葆璋（歿)製
    作之82年第一次分配款資料、祭祀公業81年10月至91年11月
    收支總表所示，上訴人依房份比例原可取得之分配款分別為
    20萬3,125元（82年第一次）、32萬8,125元（85年第二次）
　　、5萬4,687元（91年第三次），經祭祀公業分別簽發交付金
　　額為20萬3,100元、32萬8,100元、5萬4,600元之支票（百位
　　數後無條件捨去），合計58萬5,800元（下稱系爭分配款)。
　　上訴人迄至108年7月14日委請子女陳育夆、陳育盛向被上訴
　　人詢問有關上開祭祀公業分配款時，經被上訴人坦承，始知
　　悉有系爭分配款遭被上訴人無權代理領取之情事，本件不當
    得利請求權時效應自108年7月14日起算。被上訴人曾以15萬
　　元幫忙處理上訴人土地買賣款項，扣除該款項後，爰依不當
　　得利之法律關係，請求被上訴人給付43萬5,800元【計算式
　　：58萬5,800元-15萬元=43萬5,800元】。被上訴人雖提出若
　　干債務紀錄，辯稱系爭分配款已用於償還上訴人積欠之債務
　　，然上訴人否認有於該債務紀錄上簽字或曾同意該債務金額
　　，亦無同意以系爭分配款抵充被上訴人所述之債務，被上訴
　　人仍應返還上開款項。原判決駁回上訴人請求，顯有不當。
　　並上訴聲明：㈠原判決廢棄。㈡被上訴人應給付上訴人43萬
　　5,800元，及自起訴狀繕本送達翌日起至清償日止，按週年
　　利率百分之5計算之利息。
二、被上訴人則以：
  ㈠本件請求權已罹於時效：
　　民法第128條所定「可行使時」，係指請求權人行使其請求
    權，客觀上無法律上之障礙而言，與請求權人主觀上何時知
　　悉其可行使無關。倘請求權人因疾病、權利人不在、權利存
　　在之不知或其他事實上障礙，不能行使請求權者，則時效之
　　進行不因此而受影響，上訴人主張其「不知悉實際金額」或
　　「不知已可行使權利」，均屬事實上之障礙，時效之進行不
　　因此受影響。是依民法第125條規定，上訴人就分配時間為8
　　2年、85年、91年之系爭分配款之不當得利返還請求權，均
    已逾15年時效期間，時效顯已完成，依民法第144條第1項之
　　規定，被上訴人自得拒絕給付。被上訴人未有如上訴人所述
　　承認債務並願返還之意，且被上訴人亦不知時效完成之規定
　　，故本件上訴人之上訴實無理由。
  ㈡縱認上訴人之請求權未罹於時效消滅，系爭分配款亦已全數
    抵充上訴人所積欠之債務：
　　被上訴人對有收受系爭分配款一事並不爭執，然上訴人自80
    年4月起，陸續積欠被上訴人債務，包含代墊款項、代上訴
    人清償債務、上訴人借款，被上訴人所提債務紀錄係由配偶
　　陳湯秀香所記載，因其教育程度較低，兩造又為同胞兄弟，
　　因而當時僅以簡單方式記載帳務，從80年間持續記載至86年
　　，如上訴人未有積欠被上訴人債務，何以被上訴人能記載每
　　筆金錢之用途長達6年？被上訴人於85年間收取第二次分配
    款時，即告知上訴人有系爭分配款，兩造當時並曾對帳，上
　　訴人當場同意將該分配款一部清償上訴人積欠他人之債務，
　　餘款35萬元則用以清償上訴人積欠被上訴人之債務。上訴人
    原積欠被上訴人之債務為211萬9,795元，兩造商量後同意以
　　211萬元計之，扣除上開35萬元後餘176萬元。上開債務紀錄
    中，以粗體數字直立式記載「2,110,000－350,000＝1,760,
　　000」之内容，即為上訴人在兩造對帳後親筆所寫，被上訴
    人未料及上訴人會事後反悔，當時漏未要求上訴人應簽名於
　　上。再者，由上訴人提出之錄音及譯文內容，亦有提及抵債
　　情事，可見上訴人明知其已將系爭分配款作為抵充所欠債務
　　之用，其復提起本件訴訟，顯無理由。
  ㈢並聲明：上訴駁回。
三、兩造不爭執事項為：
　㈠祭祀公業陳長輪曾處分坐落臺南市官田區土地，於82年間售
　　地所得款項扣除保留款後餘2,600萬元、85年間為4,200萬元
　　、91年間為700萬元，經依上訴人房分比例128分之1計算，
    並將得領取金額之百位數後無條件捨去，上訴人於82、85、
　　91年分別得領取之分配款金額為20萬3,100元、32萬8,100元
　　元、5萬4,600元，合計58萬5,800元。
　㈡系爭分配款均由被上訴人領取。
四、得心證之理由：
  ㈠按請求權，因十五年間不行使而消滅。但法律所定期間較短
　　者，依其規定；消滅時效，自請求權可行使時起算。以不行
　　為為目的之請求權，自為行為時起算，民法第125條、128條
　　定有明文。次按民法第128條所謂請求權可行使時，係指行
    使請求權在法律上無障礙時而言，請求權人因疾病或其他事
　　實上障礙，不能行使請求權者，時效之進行不因此而受影響
　　。權利人主觀上不知已可行使權利，為事實上之障礙，非屬
　　法律障礙，是以民法第179條規定之不當得利返還請求權，
    權利人於該請求權發生時即得請求返還不當得利，其時效應
    自請求權可行使時起算；又按民法第128條規定消滅時效，
    自請求權可行使時起算。所謂「可行使時」，係指請求權人
　　行使其請求權，客觀上無法律上之障礙而言，要與請求權人
　　主觀上何時知悉其可行使無關。倘請求權人因疾病、權利人
　　不在、權利存在之不知或其他事實上障礙，不能行使請求權
　　者，則時效之進行不因此而受影響（最高法院99年度台上字
　　第1335號民事判決、101年度台上字第1030號民事裁定意旨
    參照）。權利人主觀上不知已可行使權利，為事實上之障礙
　　，非屬法律障礙。民法第182條之附加利息，性質上屬不當
    得利，權利人於不當得利返還請求權發生時即得請求返還不
　　當得利，其時效自請求權可行使時起算(最高法院95年度第1
　　6次民庭會議決議)；又民法第128 條所謂請求權可行使時，
　　係指行使請求權在法律上無障礙時而言。權利人主觀上不知
　　已可行使權利，為事實上障礙，非法律障礙，時效之進行不
　　因此而受影響（最高法院109年度台上字第366號判決意旨參
    照）。因此，不當得利返還請求權係於該請求權發生即不當
　　得利之事實發生時，即為權利人可得行使，其時效自該請求
　　權發生時即起算，此與民法第197條第1項規定就侵權行為損
    害賠償請求權之時效起算時點有特別規定之情形顯為不同。
  ㈡依證人陳昭政於本院109年度訴字第1818號事件中證稱：伊並
    未於祭祀公業任職，81年10月至91年11月之收支總表為伊
　　父親陳天從所製作，伊並沒有參與，陳天從為當時祭祀公業
　　的管理人，祭祀公業沒有支票，領的錢比較多時，擔心用現
　　金不好，陳天從曾向伊借支票，不過支票都由陳天從開立，
　　開票內容伊並不知悉，也不過問；陳天從擔任管理人期間，
　　土地分配款共有三次，伊不確定第一次是否使用伊之支票，
    但第二、三次是使用伊之支票；應被上訴人要求，98年9月1
    8日伊曾到臺灣中小企銀查詢伊之票款歷史紀錄，主要是針
    對85年的土地分配款，用伊名字開的票，開給上訴人、被上
　　訴人、陳榮霖、陳榮益，而且都是存入同一個帳號11485-8
    等語，有本院109年度訴字第1818號事件言詞辯論筆錄影本
    可稽（本院卷第297-303頁），堪認上訴人原應受領之祭祀
    公業85年土地分配款係由被上訴人所收受。又系爭分配款屬
　　於上訴人應取得之祭祀公業分配款，分別係於82、85、91年
    間為祭祀公業所發放，金額各為203,100元、328,100元、54
　　,600元，合計585,800元，均由被上訴人於各次分配款發放
    當時所領取等情，為兩造所不爭執（不爭執事項㈠），堪以
    認定。基此，依上開消滅時效之說明，縱被上訴人於82、85
　　、91年間，未經上訴人同意而領取本應歸屬上訴人收取之系
    爭分配款，而有不當得利之情事，則被上訴人就各於82、85
    、91年間領取系爭分配款時，就每次所領取之分配款即有不
    當得利之事實，而發生不當得利返還請求權，權利人即上訴
    人即可行使該不當得利返還請求權，該不當得利返還請求權
    之時效自應於82、85、91年間被上訴人分別領取系爭分配款
    時起算15年之消滅時效，且分別於97、100、106年間時效完
    成。被上訴人抗辯系爭分配款之不當得利返還請求權均已罹
    於時效一情，為有理由。上訴人主張系爭分配款之不當得利
    返還請求權時效，應自上訴人知悉係被上訴人領取且確定領
    取之金額時始為起算云云，於法不合，難以憑採。
  ㈢上訴人復主張被上訴人於108年7月14日錄音譯文中表示願償
　　還系爭分配款，請求權時效應於108年7月14日中斷，並重新
　　起算等語；惟觀諸108年7月14日錄音譯文如附表所示之部分
　　，被上訴人固有提及系爭分配款，但後續內容尚有提及系爭
　　分配款抵債後，上訴人仍積欠被上訴人債務，雙方對於債務
    互有爭執，並無共識，尚無法依該錄音譯文認定被上訴人曾
    表示承認並願償還系爭分配款之意思；再觀諸上訴人提出之
    協議書（本院卷第199頁），其內容並未提到系爭分配款，
    且兩造並未在該協議書上簽名或蓋章，要難由該協議書之內
　　容，遽為認定被上訴人有表示承認並願返還系爭分配款予上
　　訴人之意思，而符合民法第144條第2項後段，請求權已經時
　　效消滅，債務人以契約承認該債務者，不得以不知情為理由
　　，拒絕給付規定之情形。是上訴人主張本件請求權時效應於
    108年7月14日中斷，並重新起算，難認有據。
五、綜上所述，本件上訴人之不當得利請求權既已罹於時效，則
　　上訴人依不當得利之法律關係，請求被上訴人返還系爭分配
    款及其法定利息，即無理由，應予駁回。原審為上訴人敗訴
　　之判決，核無違誤。上訴意旨指摘原判決不當，求予廢棄改
　　判，為無理由，應予駁回。
六、本件為判決基礎之事證已臻明確，兩造其餘之攻擊防禦方法
　　及訴訟資料，經本院斟酌後，認均與判決結果不生影響，爰
　　不一一論駁，併此敘明。
七、據上論結，本件上訴為無理由，依民事訴訟法第436條之1第
　　3項、第449條第1項、第78條，判決如主文。　　
中　　華　　民　　國　　110 　年　　7 　　月　　30　　日
                    民事第五庭  審判長法  官  劉秀君
                                      法  官  盧亨龍
                                      法  官  張家瑛
以上正本係照原本作成。
本判決不得上訴。 　　
中　　華　　民　　國　　110 　年　　7 　　月　　30　　日
                                      書記官  陳雅婷  
附表：
編號 108年7月14日錄音譯文內容 1 陳榮貴：那個58萬，是每一個兄弟通通有啦，每一個兄弟都有。 --- 陳榮貴：你四叔的部分，是在你阿伯身上，阿你爸爸的，是在我身上，你爸爸的帳，那個時候都是我在負責啦，你爸爸在講時，我雄雄忘記，你就有分的，怎麼沒有，我也不會說，說從那裏來，是回來，你阿嬸跟我說，在這，我們分完後，你爸爸簽名扣35萬，這個都是，我才知道。 （本院卷第279頁） 2 陳湯秀香：所以你們善化那塊，你們善化那塊，吼，就要讓我登記，你們不能再說甚麼原因了啦，啊現在，就是，你們如果要登記二水那塊土地，你這些，這些，就要拿回去給你爸爸簽啦，啊就我們這些債務，到這邊，就是都...那個...就都清楚了，然後去向阿伯討那個錢。 （本院卷第285頁） 3 陳育夆：我想不懂這個35萬是什麼？ 陳湯秀香：那個就是祭祀公業，扣的錢，不是58萬。 陳育夆：祭祀公業不是58萬元嗎？ 陳榮貴：沒有，祭祀公業總共三次，到那時剛好35萬。 陳育夆：阿嬸，你寫這張時，是何時？不是98年嗎？ 陳榮貴：沒有，不是98年。 陳育夆：我爸爸是說這張是98年時，跟你去祭祀公業，才知道這條錢。 陳榮貴：沒有。那個歸那個，這個不是，這個更前面。 陳湯秀香：85年那時。從85年就給他這單，我將這單累積起來，就是217萬，後來我跟他說，有分錢，他就說，有分錢就要扣35萬，就是剩下176萬。 陳育夆：這樣我們了解了。 陳湯秀香：這一條的錢。 陳育夆：所以前面這一張單，等於加起來兩百一幾萬，這35萬。 陳榮貴：祭祀公業分的。 陳育夆：所以寫這一單時，是在領第一次，還是第二次 陳榮貴：第二次後，大約是35萬 陳育夆：所以是大約嗎？ 陳榮貴：那時大約35萬，所以你爸爸祭祀公業的錢總共是58萬，那是確實有，我是回來後看到這個35萬在這裡。 陳湯秀香：所以那個170萬就是抵這一條後，所以剩下的，你還欠我500萬，抵本來那塊土地，那時又借你450萬，後來再扣這一條，450萬不是在這裡，還有阿伯扣我們的錢，惟有，還有草嶺100萬，總共670萬，這個170萬，你阿叔拿去，所以最後才變成這個500萬，還剩這個500萬。 （本院卷第291頁） 4 陳湯秀香：陳育夆，我跟你說，那塊土地我賣泰仔404萬。你爸爸就給我拿450萬，那差很多，經給九年，這邊最後，你還差500萬，不是450萬，這邊你爸爸還差我500萬，我才賣泰仔450萬，又被他扣100萬。 陳麗榆：那天爸爸就有說了，現在就是簽了這個協議書之後，就不要算那一些小錢了，說那個有的，沒有的 （本院卷第293頁）